臺灣高等法院高雄分院刑事裁定
111年度毒抗字第144號
抗  告  人  
即  被  告  莊昇元


上列抗告人因聲請觀察勒戒案件，不服臺灣屏東地方法院中華民
國111年2月25日裁定(110年度毒聲更一字第15號)，提起抗告，
本院裁定如下：
    主  文
抗告駁回。
    理  由
一、本件抗告意旨略以：抗告人即被告甲○○（下稱被告）以本案
    前經台灣高等法院高雄分院以110年度毒抗字第466號撤銷11
    0年度毒聲字第838號裁定而發回之理由，是檢方未詢問被告
    有無接受在外門診勒戒之意願而撤銷，而原裁定仍未覆行前
    例之撤銷原因而就行便宜行事，現今被告已自行在外戒毒癮
    所帶來一切生理戒斷症候群現象，實無需再施以違反人身自
    由最大損害手段進行勒戒處分，原裁定指被告另犯有販賣毒
    品之刑尚待裁定刑責是以不適用緩起訴戒癮治療，此明顯有
    違立法勒戒目的之德政而行施扣押人身自由之最大損害目的
    。被告之刑事販毒行為目前尚未定案豈可用犯案已定之犯人
    相對視之，被告願意接受定時驗尿檢查云云。
二、查本件對其於檢察官聲請書所載之時、地施用甲基安非他命
    一情坦承不諱，並經正修科技大學超微量研究科技中心檢驗
    其尿液確呈安非他命及甲基安非他命陽性反應等情，有卷證
    資料在卷可證。足見被告之自白與事實相符，被告確有施用
    甲基安非他命之犯行，堪以認定。
三、按犯第10條之罪者，檢察官應聲請法院裁定，或少年法院（
    地方法院少年法庭）應先裁定，令被告或少年入勒戒處所觀
    察、勒戒，其期間不得逾2月，毒品危害防制條例第20條第1
    項定有明文。次按第20條第1項及第23條第2項之程序，於檢
    察官先依刑事訴訟法第253條之1第1項、第253條之2第1項第
    4款至第6款或第8款規定，為附條件之緩起訴處分時，或於
    少年法院（地方法院少年法庭）認以依少年事件處理法程序
    處理為適當時，不適用之，自110年5月1日起施行之同條例
    第24條第1項亦有明文；依據該條規定，立法者旨在設計多
    元處遇，以達對施用毒品者有效之治療。而毒品危害防制條
    例於97年修正增訂第24條「附命緩起訴」之規定，僅在就該
    次施用毒品之犯行，暫時排除同條例第20條第1項、第23條
    第2項所定觀察、勒戒及再犯追訴程序之適用（即雙軌制）
    ，於機構外之戒癮治療難達其成效時，再施以機構內之強制
    處遇，亦屬循序漸進之合理矯治方式（最高法院110年度台
    上字第2096號判決意旨參照）。然所採行「觀察、勒戒」與
    「緩起訴之戒癮治療」並行之雙軌模式，並無「緩起訴之戒
    癮治療」應優先於「觀察、勒戒」的強制規定，也並無限定
    檢察官須詢問被告於接受緩起訴戒癮治療有困難時始得聲請
    觀察勒戒之明文。檢察官裁量權之行使，並非毫無節制，在
    裁量決定過程中，除不得逾越法定之裁量範圍（裁量逾越）
    ，並應符合法規授權之目的（裁量濫用），且不得有消極不
    行使裁量權（裁量怠惰）之情事。亦即須為「合義務性裁量
    」，在禁止恣意之前提下，俾求符合平等對待原則，並實踐
    個案正義，此為立法者對於施用毒品者之人身自由所為之制
    度性保障。除非有前述裁量逾越、濫用或怠惰等情形，均構
    成裁量瑕疵外，始可以成為司法審查的對象。則究採機構治
    療處遇方式或先採行社區治療處遇方式，則賦予檢察官裁量
    權，檢察官得按照個案情形，依法裁量決定採行何者為宜，
    法院原則上應尊重檢察官職權之行使，僅就檢察官之判斷有
    違背法令、事實認定有誤或其他裁量重大明顯瑕疵等事項，
    予以有限之低密度審查。又為使檢察官上開關於處遇方式之
    裁量有其準則可憑，且具體化戒癮治療之實施辦法，行政院
    依同條例第24條第4項之授權，訂定「毒品戒癮治療實施辦
    法及完成治療認定標準」，其中第2條第2項明定：「被告有
    下列情事之一時，不適合為附命完成戒癮治療之緩起訴處分
    。但無礙其完成戒癮治療之期程者，不在此限：一、緩起訴
    處分前，因故意犯他罪，經檢察官提起公訴或判決有罪確定
    。二、緩起訴處分前，另案撤銷假釋，等待入監服刑。三、
    緩起訴處分前，另案羈押或執行有期徒刑。」考其理由，除
    衡量各款情事對戒癮治療之期程可能實際有所妨礙之外，根
    據刑事訴訟法緩起訴處分之要件而為體系觀察，所列上開3
    款情形乃係供檢察官裁量之參考，非謂限於符合上開3款所
    述情形之一時，檢察官始得向法院聲請裁定將被告送觀察、
    勒戒。仍認應考量被告前案素行狀況，以決定被告是否適宜
    接受附命完成戒癮治療等附條件之緩起訴處分，是緩起訴之
    戒癮治療應屬法律賦予檢察官偵查裁量結果之作為，並非賦
    予被告有選擇之權利。又毒品危害防制條例規定之觀察、勒
    戒處分係屬強行規定，倘有施用毒品之行為，除檢察官審酌
    個案情形，依毒品危害防制條例第24條第1項為附命完成戒
    癮治療之緩起訴處分，而可排除適用外，凡經檢察官聲請，
    法院僅得依法裁定准駁令入勒戒處所觀察、勒戒，尚無自由
    斟酌以其他方式替代之權。況且毒品危害防制條例第20條第
    1項、第3項之觀察、勒戒規定，係針對施用毒品者所設預防
    、矯正之保安處分，目的在斷絕施用毒品之身癮及心癮，屬
    強制規定，為刑罰之補充制度，兼具刑罰不可替代之教化治
    療作用，尚無因施用毒品者之主觀上個人或家庭因素而免予
    執行之理。
四、本件檢察官綜合考量被告另有涉販賣毒品案件（經查業經台
    灣屏東地方檢察署於110年11月1日以110年度偵字第9175、7
    138、10130號提起公訴，有該起訴書及本院被告前案紀錄表
    在卷可按），有撤銷緩起訴之原因，不適合以緩起訴戒癮治
    療等情，經原審審酌檢察官補充之上開說明，且敘明「觀諸
    毒品危害防制條例之全部條文，並無課以檢察官於聲請觀察
    、勒戒裁定前，應訊問或徵詢被告是否同意觀察、勒戒之規
    定，反而依毒品戒癮治療實施辦法及完成治療認定標準第4
    條：『檢察官為附命完成戒癮治療之緩起訴處分前，應向被
    告說明緩起訴處分之應遵守事項，得其同意後，再指定其前
    往治療機構參加戒癮治療。未成年之被告，並應得其法定代
    理人之同意。』，規定檢察官命附戒癮治療之緩起訴處分前
    始應得被告之同意。故檢察官於聲請觀察勒戒前未訊問或徵
    詢被告之意見，並未違反相關法律之規定。再按現行毒品危
    害防制條例24條之規定，就『初犯』或『3年後再犯』之處遇採
    雙軌制，復刑事訴訟法第253條之1第1項及第253條之2對被
    告為緩起訴處分時規定，應另審酌刑法第57條所列事項及公
    共利益之維護，並認以緩起訴處分為適當者，始得為之。可
    知檢察官以向法院聲請觀察、勒戒為原則，此時因係適用原
    則而非例外，自無贅餘交待不適於為緩起訴處分之理由，於
    例外符合上開緩起訴處分之要件時，始得另為附完成戒癮治
    療之緩起訴處分，且被告並非當然享有為附命完成戒癮治療
    之緩起訴處分之權利，被告縱提出該項聲請，亦僅在促請檢
    察官注意得否予以適用，檢察官並不受被告該項聲請之拘束
    。準此，對於施用第二級毒品之本件被告，得否以刑事訴訟
    法第253條之2第1項第6款之緩起訴附戒癮治療代替刑事追訴
    ，仍委諸檢察官斟酌具體個案情節予以裁量，法院原則上應
    尊重檢察官職權之行使，除檢察官之判斷有違背法令、事實
    認定有誤或其裁量有重大明顯疵瑕外，尚不得任意指為違法
    （最高法院103年度台上字第2464號判決、臺灣高等法院暨
    所屬法院106年法律座談會刑事類提案第37號、107年法律座
    談會刑事類提案第22號意旨參照）。」等旨，核無違誤。
五、原裁定以經檢察官補充說明之事項，足認檢察官已具體考量
    被告之個案情形及卷內事證，認不宜對被告為附命完成戒癮
    治療之緩起訴處分，檢察官向法院聲請將被告送勒戒處所觀
    察、勒戒，其裁量並無重大明顯瑕疵、恣意濫用或不法之情
    事，原審因認檢察官之聲請為正當，而依毒品危害防制條例
    第20條第1項之規定，裁定被告施用第二級毒品，令入勒戒
    處所觀察、勒戒，其期間不得逾2月。經核並無不合，被告
    所稱已自行在外戒毒癮所帶來一切生理戒斷症候群現象，無
    需再施以勒戒處分，被告願意接受定時驗尿檢查，被告之另
    犯販賣毒品之刑尚待裁定刑責，用以審酌不適用緩起訴戒癮
    治療之理由明顯有違立法勒戒目的之德政云云，而指摘原裁
    定不當，提起抗告為無理由，應予駁回。
據上論結，應依刑事訴訟法第412條，裁定如主文。
中　　華　　民　　國　　111 　年　　4 　　月　　15　　日
                  刑事第一庭    審判長法  官  蔡國卿
                                      法  官  林家聖
                                      法  官  惠光霞
以上正本證明與原本無異。
不得再抗告。
中　　華　　民　　國　　111 　年　　4 　　月　　15　　日
                                      書記官  黃月瞳